臺灣士林地方法院民事判決
                                       108年度婚字第86號
原      告  甲○○

訴訟代理人  鄭志政律師（法扶律師）
被      告  乙○○
訴訟代理人  陳瑋博律師（法扶律師）
上列當事人間請求離婚等事件，本院於民國108 年10月3 日言詞
辯論終結，判決如下：
    主      文
准原告與被告離婚。
對於兩造所生未成年子女徐OO（女、民國000 年0 月0 日生、
國民身分證統一編號：Z000000000號）權利義務之行使或負擔，
由原告任之。
訴訟費用由被告負擔。
    事實及理由
一、原告起訴主張略以：
  ㈠兩造於102 年9 月12日結婚，婚後育有未成年子女徐OO（民
    國000 年0 月0 日生）。詎被告婚後性情不穩、脾氣暴躁，
    多次對原告惡言相向及侮辱嘲弄，例如106 年4 月4 日在高
    速公路上要脅原告下車；106 年5 月1 日被告不滿原告出遊
    ，竟奪走原告全數鞋子，限制原告自由；106 年5 月4 日強
    行將小孩帶離汐止住所；106 年5 月5 日兩造發生衝突，當
    晚數名警員及消防員到住家查訪；107 年6 月18日被告居然
    抱小孩開車；被告上開行為已對原告造成不堪同居之虐待。
    且兩造自106 年9 月分居迄今，被告不但未加以挽回，反而
    不給付扶養費，並於107 年3 月13日、6 月25日表明離婚之
    意，致兩造婚姻有難以維持之重大事由，爰依民法第1052條
    第1 項第3 款及同條第2 項規定，擇一訴請判准與被告離婚
    。
  ㈡原告為人盡責認真，對小孩教養更以耐心、愛心及恆心為職
    志，較被告更了解徐OO所需。徐OO出生後，幾乎向由原告照
    顧居多，兩造分居一年多來，徐OO更全由原告單獨照顧，依
    繼續性原則理論，不宜更換。原告健康狀況良好，為徐OO之
    主要照顧者，徐OO對原告有良好的依附關係，基於徐OO之最
    佳利益，應酌定由原告單獨行使對於未成年子女之親權。反
    觀被告不論性情或人格，均無法單獨勝任監護權，不適合擔
    任未成年子女之親權行使人。
  ㈢綜上，爰聲明如主文所示。
二、被告答辯意旨略以：
  ㈠原告所述並非事實，實則原告於徐OO出生後有下列不理性之
    行為：
    ⑴兩造原共同決定子女之姓名，原告卻於104 年10月間懷疑
      該姓名將導致子女未來在學校被欺負，強烈要求改名，被
      告希望延後至原告情緒穩定時再為商量，最後卻在被告抱
      孩子時被原告動手拉扯衣領而不得不妥協。
    ⑵原告婚後頻繁質疑被告，被告不堪其擾，又因照顧新生兒
      致睡眠不足，更因答應原告臨時請假，導致長官對被告工
      作表現不滿，被告面臨精神崩貴，但仍盡力忍讓。被告盡
      力照料孩子、負擔家務，惟兩造間之爭吵越來越頻繁。
    ⑶兩造於105 年初在汐止住所發生爭吵，原告竟沒收被告之
      住處鑰匙，被告僅能按電鈴請原告開門，並多次在門外枯
      等。被告曾試圖備份鑰匙，卻遭原告指摘被告偷竊，更在
      大門外加裝新鎖，並多次要求被告將個人物品搬離住處，
      原告甚至於同年12月27日將被告之衣物丟棄至門外。
    ⑷原告於子女出生前即已離職，由被告獨自負擔家中生活開
      銷，原告自104 年10月間兩造發生諸多爭執後，消費習慣
      突然大幅改變，逕自購買價值不斐之嬰幼兒用品，更未經
      被告同意，擅自進行所費不貲之住家改建工程，致兩造多
      次爭吵，亦讓被告背負巨大壓力。
  ㈡原告所述被告對其施以精神上虐待或身體上不法侵害云云，
    均與事實不符：
    ⑴原告於106 年4 月30日臨時告知被告，將於同年5 月1 日
      至4 日攜同徐OO外出，然卻不願透露地點及行程，亦不願
      將汐止住所鑰匙交付被告，導致被告無家可歸，被告僅得
      於原告攜徐OO返回汐止住所，於告知原告後，帶同徐OO至
      岳父家中住宿一晚，原告所述顯與事實不符。
    ⑵同年月5 日被告仍需上班，便委請臺中父母北上至親子館
      陪伴徐OO，原告得知後卻至親子館帶址徐OO，並指責被告
      父親賭博敗家云云，因而與被告父親發生口角。
  ㈢原告片面限制被告與徐OO之相處、會面，顯非友善父母，且
    原告之監護意願、健康狀況及親職能力亦堪憂，遑論原告自
    承目前並無穩定工作，是否符合徐OO之最佳利益不無疑問，
    請鈞院判准由兩造共同行使對於徐OO之權利義務之行使及負
    擔：
    ⑴徐OO曾發生數次摔落意外，並於106 年5 月17日送急診縫
      針，原告之健康狀況及判斷能力，對於徐OO均具有難以預
      料之危險性。
    ⑵原告於本件調解時百般刁難，致被告遲至107 年10月間才
      見到徐OO。原告於調解時更表達其未有穩定工作，經濟能
      力不佳，如被告要主張因兩造離婚而不再給付家庭生活費
      用，原告將不再爭取徐OO之親權，顯見原告並無十足之親
      權意願。
  ㈣綜上，爰聲明：⑴原告之訴駁回。⑵訴訟費用由原告負擔。
三、有民法第1052條第1 項各款以外之重大事由，難以維持婚姻
    者，夫妻之一方得請求離婚。但其事由應由夫妻之一方負責
    者，僅他方得請求離婚。民法第1052條第2 項定有明文。該
    條項但書之規定，係為求公允而設，故難以維持婚姻之重大
    事由，夫妻雙方均須負責時，應比較衡量雙方之有責程度，
    僅許責任較輕之一方，得向責任較重之他方請求離婚，如雙
    方之有責程度相同時，則雙方均得請求離婚，始符公平（最
    高法院90年度台上字第1965號判決參照）。婚姻乃一男一女
    之兩性結合，以組織家庭，共同生活為目的。我國民法親屬
    編第三節明定婚姻之普通效力，其中第1001條規定夫妻互負
    同居之義務，即在彰顯婚姻以組織家庭、共同生活為目的之
    本質。故如有足以破壞共同生活或難以維持共同生活之情事
    發生，允宜許其離婚以消滅婚姻關係。上開民法第1052條第
    2 項乃關於夫妻請求裁判離婚事由之概括規定，其目的在使
    夫妻請求裁判離婚之事由更富彈性，夫妻間如已發生難以維
    持婚姻之重大事由，縱不符同條第1 項所列各款情形，仍得
    訴請離婚。婚姻係以夫妻雙方情感為基礎，以共同生活為目
    的，配偶間應本相互協力保持其共同生活之圓滿、安全及幸
    福，若此基礎不復存在，致夫妻無法共同生活，且無復合之
    可能，即應認有難以維持婚姻之重大事由存在。經查：
  ㈠原告主張兩造為夫妻，婚後育有未成年子女徐OO，婚姻關係
    現仍存續中之事實，業據提出戶籍謄本為證，且為被告所是
    認，堪信為真實。
  ㈡原告主張婚後被告多次對其惡言相向及侮辱嘲諷，行為挑釁
    頻繁，一個月至少12次，106 年間汐止社后派出所員警至少
    到家勸架5 次（見本院卷第21頁書狀、170 頁筆錄、180 頁
    書狀），被告亦稱原告婚後陸續舉止異常，多方質疑被告，
    兩造間爭吵越來越頻繁等語（見本院卷第79頁書狀），姑不
    論孰是孰非，均可見兩造婚後迭有爭執，相處顯然不洽。再
    原告於107 年3 月請求被告給付家庭生活費，同年6 月對被
    告聲請通常保護令，被告則於同年8 月對原告提出酌定未成
    年子女會面交往方式之聲請，此業據本院依職權調取本院10
    7 年度家非調字第88號、107 年度家護字第451 號、107年
    度家親聲字第364 號等案卷核閱無誤，兩造涉訟多起，益見
    兩造感情極為不睦。
  ㈢原告主張兩造自106 年9 月分居至今（見本院卷第23頁書狀
    ），被告則稱106 年9 月起，原告僅於週末始讓伊返家居住
    ，107 年3 月起伊即完全無法進入住家等語（見本院卷第13
    8 頁筆錄），堪認兩造自106 年9 月即已分居至今。又兩造
    分居後，雙方僅因家庭生活費及子女之事有所聯絡，原告更
    未事先告知被告，即於107 年9 月自行攜子女遷居臺東，此
    業據兩造陳明在卷（見本院卷第104 、168 頁筆錄），可見
    彼此關係冷淡，未見改善。被告於107 年3 月13日、6 月25
    日以行動通訊軟體LINE表示：「．．．不過，關於我們之間的
    事，無論語氣好壞，都是實話。我們之間真的太多意見不合
    ，太多衝突，太多無法互相體諒的事了，而且又沒有改善的
    跡象，反而越來越嚴重，這樣下去是沒有未來的。所以，我
    實話實說，若哪一天你想放棄，我會接受。」、「另外我還
    想說，現在我其實是心平氣和的，我想提離婚，是因為以現
    在妳堅持不讓我一起生活的情況，我覺得我們之間解除婚姻
    關係，對彼此和周遭的人都是好事。」等語，有原告提出之
    LINE對話紀錄在卷可稽（見本院卷第50頁），被告對此不爭
    執，原告則於遷居臺東3 個月後即107 年12月7 日訴請離婚
    （見本院卷第19頁起訴狀上本院收文戳章），堪認兩造互不
    相讓，皆無修補婚姻裂痕、挽回婚姻之意，勢同水火，已然
    絕決，難期和睦相處。
  ㈣綜上，兩造婚後因家庭瑣事屢生爭執，致雙方感情已生嫌隙
    、互動不佳。兩造本應各自反省檢討，尋求解決之道，乃雙
    方均未為此圖，反於106 年9 月起分居至今。分居期間，彼
    此關係未見改善，除均無何積極彌補婚姻裂痕之舉，消極放
    任分居狀態持續，更表明離婚之意，毫無理性溝通期待改善
    雙方關係之情狀，顯見兩造已互無眷戀，夫妻恩愛情義蕩然
    無存，堪認雙方均無維繫婚姻之意，則雙方即使勉強同住，
    亦難期其和睦相處。又婚姻生活貴在夫妻彼此身心合一，然
    兩造自106 年9 月間未再同居，迄今已逾2 年，顯非正常夫
    妻相處之道，雙方徒有夫妻之名而無夫妻之實，與夫妻以共
    同生活、同甘共苦、共創幸福家庭生活之本質相悖；佐以兩
    造於本件審理過程中，仍相互多所指摘，毫無緩和之跡象，
    益徵雙方已然絕決，夫妻情分已盡，難期繼續共處。綜上，
    堪認兩造感情破裂，婚姻基礎動搖，顯無和諧之望，難以繼
    續共同生活，婚姻所生之破綻亦無回復之希望，其情形已構
    成難以維持婚姻之重大事由，而此重大事由在主、客觀上均
    已達難以維持婚姻之程度，自無再強求維持有婚姻之名，而
    無婚姻之實之必要。末兩造面對彼此感情嫌隙均未思檢討，
    謀求改善之道，分居期間復未積極彌合，放任婚姻破綻擴大
    ，加深破壞夫妻間和諧，終至一發不可收拾，本院因認兩造
    對婚姻破綻事由之發生應負同等之責。揆諸前揭說明，原告
    依民法第1052條第2 項規定請求離婚，核無不合，應予准許
    ，爰判決如主文第1 項所示。原告依民法第1052條第2 項訴
    請離婚，既有理由，則其另依同條第1 項第3 款規定請求判
    決離婚，因兩造婚姻關係已達解消之目的，自無庸再予審酌
    ，附此敘明。
四、夫妻離婚者，對於未成年子女權利義務之行使或負擔，依協
    議由一方或雙方共同任之。未為協議或協議不成者，法院得
    依夫妻之一方、主管機關、社會福利機構或其他利害關係人
    之請求或依職權酌定之，民法第1055條第1 項定有明文。又
    法院決定未成年子女權利義務之行使或負擔時，應依子女之
    最佳利益，審酌一切情狀，尤應注意下列事項：㈠子女之年
    齡、性別、人數及健康情形。㈡子女之意願及人格發展之需
    要。㈢父母之年齡、職業、品行、健康情形、經濟能力及生
    活狀況。㈣父母保護教養子女之意願及態度。㈤父母子女間或
    未成年子女與其他共同生活之人間之感情狀況。㈥父母之一
    方是否有妨礙他方對未成年子女權利義務行使負擔之行為。
    ㈦各族群之傳統習俗、文化及價值觀。前項子女最佳利益之
    審酌，法院除得參考社工人員之訪視報告或家事調查官之調
    查報告外，並得依囑託警察機關、稅捐機關、金融機構、學
    校及其他有關機關、團體或具有相關專業知識之適當人士就
    特定事項調查之結果認定之。民法第1055條之1 亦有明示。
    另父母對未成年子女所謂之監護，除生活保持外，尚包括子
    女之教育、身心之健全發展及培養倫理道德等教養在內。故
    父母離婚者，法院於決定監護人時，應考慮未成年子女之最
    佳利益，而決定未成年子女之最佳利益時，除斟酌兩造之經
    濟資力（物質環境）外，並應兼顧其智識程度、職業、人格
    品性、將來環境、監護能力、親子關係、子女多寡及以往照
    顧兒童之態度（精神環境）等一切有關情況，通盤加以考量
    ，並非僅以經濟能力之強弱決定監護權之誰屬，此亦有最高
    法院84年度台上字第2698號判決可資參照。經查：
  ㈠兩造之女徐OO為104 年9 月9 日出生，尚未成年，有卷附之
    戶籍謄本可憑。兩造對未成年子女權利義務之行使或負擔未
    能協議，則原告請求本院依法酌定，自無不合。
  ㈡本院函囑社團法人中華民國兒童人權協會訪視兩造及未成年
    子女徐OO，聲請人部分據覆略以：「㈠綜合評估：⒈親子關係
    ：原告一直陪伴徐OO身旁，給予關心呵護和照料生活，母女
    間自然培養緊密依附情感，訪談中亦見徐OO樂於親近原告且
    與之互動親暱，因此評估原告與徐OO之親子關係發展正常親
    密。⒉親職能力：原告瞭解且掌握徐OO身心健康與日常作息
    ，並依此帶徐OO往返臺北及臺東二地進行復健治療，以期改
    善徐OO發展遲緩之情況，表現出原告為人母的認真用心和熟
    練照顧經驗，原告同時亦注意徐OO之就學，有計畫且報名公
    立附幼，因此評估原告教養徐OO頗為盡責，親職能力尚屬良
    好。⒊經濟能力：原告目前因考量能親自照顧徐OO，故選擇
    帶徐OO居住生活花費低的臺東，同時種田賺取微薄收入，又
    原告自身尚有存款且名下位於臺北之房產未來可出租收取租
    金，因此評估原告之經濟能力不差，並建議協調裁判兩造雙
    方分攤支付徐OO扶養費，以盡父母養育子女之責，亦確保提
    供徐OO之生活及教育資源無虞，另提供原告社會福利資源，
    以供申請時之參考。⒋監護意願：原告自認照顧扶養徐OO盡
    責，被告則會將不好的情緒波及徐OO，也不注意徐OO的安全
    ，對待徐OO不夠重視，故原告希望能單獨監護且繼續與徐OO
    同住，維護徐OO身心健全成長，評估原告具備強烈監護意願
    及行動力。⒌兒少受照顧情形：訪視觀察原告位於臺北之住
    處環境不錯，且有設置安全措施，四處可見徐OO娛樂用品頗
    多樣化，徐OO面容衣著乾淨合宜，行為表現還算活潑，原告
    與徐OO總一同進出，因此評估徐OO大致有獲得不錯之看顧。
    ㈡親權之建議及理由：綜合訪視結果，原告應適任為徐OO監
    護人，以上就原告所陳述和對徐OO之觀察提供評估建議，供
    貴院參考，惟請法官再參照另一造之訪視報告，斟酌兩造當
    庭陳詞與相關事證，依兒童最佳利益綜合評估與裁量。」等
    語。相對人部分據覆略以：「㈠評估：⒈親子關係：被告未與
    徐OO同住約有兩年期間，被告會積極聯絡原告以期與徐OO見
    面接觸，也透過法律途徑尋求與徐OO進行會面交往，可知被
    告有心維繫與徐OO間之父女親情，惟似受原告所限制，形成
    被告與徐OO之親子關係發展不太順暢，亦無法持續穩固累積
    親情感。⒉親職能力：被告尚能具體描述過往與徐OO同住時
    之生活情形和自身照顧徐OO之想法，並表現出對徐OO之關心
    及注意，又雖然有些經濟壓力，但在兩造婚姻關係存續情況
    下，被告仍願支付含原告在內與徐OO之生活費，可知被告應
    有心盡責，親職能力不差。⒊經濟能力：被告為公務人員，
    有固定工作及收入且無惡性負債，以往至今被告也持續負擔
    家用及徐OO費用，故評估被告具備扶養徐OO之經濟能力，並
    建議協調裁判兩造雙方分攤支付徐OO扶養費，以盡父母養育
    子女之責。⒋監護意願：被告自認身為徐OO之父親，本應當
    負責任，被告期待徐OO能受到兩造雙方家人之關愛，透過與
    同齡玩伴之相處增進徐OO之成長及人際互動，而原告將徐OO
    帶在身邊少接觸人群，及阻擾被告與徐OO見面的作為，實非
    恰當，故被告希望能親自照顧且接徐OO同住，評估被告具備
    明確監護徐OO之意願。㈡建議：綜合訪視結果，被告無明顯
    不適任徐OO監護人之處，並建議明確訂定監護及探視內容，
    以避免阻撓及限制徐OO與父母親情之維繫。以上就被告所陳
    述提供評估建議供貴院參考，惟請法官再參照另一造之訪視
    報告，斟酌兩造當庭陳詞與相關事證，依兒童最佳利益綜合
    評估與裁量。」等語，有社團法人中華民國兒童人權協會10
    8 年6 月26日（108 ）兒權監字第01080062645 號、108 年
    9 月2 日（108 ）兒權監字第0108090201號函附之社工訪視
    調查報告在卷可稽（見本院卷第126-130 、154-158 頁）。
  ㈢本院審酌兩造所陳及前揭訪視報告意見，認兩造皆有監護之
    意願，被告每月收入雖優於原告（見本院卷第104 頁筆錄）
    ，然原告在照顧經驗上則優於被告。被告近2 年未與徐OO共
    同生活，彼此間生活少有交集，父女關係疏離。至原告為徐
    OO自幼以來之主要照顧者，對於子女之瞭解與需求自較被告
    熟悉，與子女間情感依附關係緊密，母女互動關係良好，徐
    OO應已習慣原告之撫育方式，如驟然變動其生活環境，恐使
    其身心無從於穩定之環境中成長發展。再兩造婚後迭有爭執
    ，且至今仍分居，復因未成年子女之扶養費、會面交往等事
    涉訟，可見兩造難以相互信任及合作，如由兩造共同行使親
    權，事實上將窒礙難行，徒使未成年子女持續陷於父母爭執
    之困境，反不利於未成年子女身心發展。考量徐OO現甫滿4 
    歲，尚屬年幼，此階段幼童較有母性之需求。綜上，本院因
    認對於徐OO權利義務之行使或負擔，由原告單獨任之，較符
    合未成年子女之最佳利益，爰判決如主文第二項所示。
  ㈣上述對於未成年子女權利義務之行使負擔，於親子相處情形
    發生變化時，父母之一方、未成年子女、主管機關、社會福
    利機構或其他利害關係人，得依民法第1055條第3 項、第5
    項之規定，向法院請求改定行使負擔權利義務之人或變更其
    內容。
五、本件判決基礎已臻明確，兩造其餘攻防方法及訴訟資料，經
    本院審酌後，核與判決結果不生影響，無一一審究之必要，
    併此敘明。
六、據上論結，本件原告之訴為有理由，依家事事件法第51條、
    民事訴訟法第78條，判決如主文。
中    華    民    國   108    年    10    月    17    日
                  家事庭  法  官    陳文通
以上正本證明與原本無異。                    
如對本判決上訴，應於判決送達後20日內向本院提出上訴狀。
中    華    民    國   108    年    10    月    17    日
                          書記官    劉提幸